---
title: "Análisis de intendentes electos en Paraguay, 2021"
author: "Samuel Recalde"
date: "2026-05-19"
output:
  html_document: default
  pdf_document: default
---

# Introducción

Este trabajo analiza la base de intendentes municipales electos en Paraguay para el año 2021.
```{r setup, message=FALSE, warning=FALSE}
library(tidyverse)
library(knitr)
library(scales)
```

```{r carga-datos}
load("C:/Users/HP/Downloads/UID_Metodos_Cuantitativos/REPOSITORIOS/metodos_cuantitativos/full_intendentes_margen_2001_2021.RData")

inten_2021 <- full_intendentes_margen_2001_2021 %>% 
  filter(ano == 2021)

head(inten_2021)
```

# Pregunta 1

¿Qué porcentaje de los intendentes son de sexo femenino?

```{r}
inten_2021 %>% 
  filter(!is.na(sexo)) %>% 
  count(sexo) %>% 
  mutate(
    porcentaje = n / sum(n) * 100
  )
```

```{r}
inten_2021 %>% 
  filter(!is.na(sexo)) %>% 
  count(sexo) %>% 
  ggplot(aes(x = sexo, y = n, fill = sexo)) +
  geom_col() +
  labs(
    title = "Cantidad de intendentes por sexo",
    x = "Sexo",
    y = "Cantidad"
  ) +
  theme_minimal()
```

#Se observa una amplia predominancia masculina entre los intendentes electos en Paraguay en 2021. Las mujeres representan aproximadamente el 12,9% del total de intendentes con sexo identificado.

# Pregunta 2

¿Cuál es la edad promedio de los intendentes?

```{r}
inten_2021 %>% 
  summarise(
    edad_promedio = mean(edad, na.rm = TRUE)
  )
```

```{r}
inten_2021 %>% 
  filter(!is.na(edad)) %>% 
  ggplot(aes(x = edad)) +
  geom_histogram(bins = 15, fill = "steelblue") +
  labs(
    title = "Distribución de edad de los intendentes",
    x = "Edad",
    y = "Cantidad"
  ) +
  theme_minimal()
```

#La edad promedio de los intendentes electos en Paraguay en 2021 fue de aproximadamente 45,6 años.

# Pregunta 3

De los intendentes colorados, ¿cuál es el promedio de edad?

```{r}
inten_2021 %>% 
  filter(siglas_lista == "ANR") %>% 
  summarise(
    edad_promedio_colorados = mean(edad, na.rm = TRUE)
  )
```

```{r}
inten_2021 %>% 
  filter(siglas_lista == "ANR") %>% 
  filter(!is.na(edad)) %>% 
  ggplot(aes(x = edad)) +
  geom_histogram(bins = 15, fill = "firebrick") +
  labs(
    title = "Distribución de edad de intendentes colorados",
    x = "Edad",
    y = "Cantidad"
  ) +
  theme_minimal()
```

#La edad promedio de los intendentes colorados electos en 2021 fue de aproximadamente 45,3 años.

# Pregunta 4

¿Cuál es el departamento con mayor porcentaje de intendentes no colorados?

```{r}
porcentaje_no_colorados <- inten_2021 %>% 
  group_by(depdes) %>% 
  summarise(
    total_intendentes = n(),
    no_colorados = sum(siglas_lista != "ANR", na.rm = TRUE),
    porcentaje_no_colorados = (no_colorados / total_intendentes) * 100
  ) %>% 
  arrange(desc(porcentaje_no_colorados))

porcentaje_no_colorados
```

```{r}
porcentaje_no_colorados %>% 
  ggplot(aes(x = reorder(depdes, porcentaje_no_colorados),
             y = porcentaje_no_colorados)) +
  geom_col(fill = "darkgreen") +
  coord_flip() +
  labs(
    title = "Porcentaje de intendentes no colorados por departamento",
    x = "Departamento",
    y = "Porcentaje"
  ) +
  theme_minimal()
```

#El departamento con mayor porcentaje de intendentes no colorados fue Asunción, con aproximadamente 66,7%, seguido por Central y Alto Paraná.

# Conclusión

En este trabajo se analizaron datos de los intendentes electos en Paraguay en el año 2021. 

Los resultados muestran una amplia predominancia masculina entre los intendentes, además de una edad promedio cercana a los 45 años. También se observaron diferencias entre departamentos en cuanto a la presencia de intendentes no colorados, destacándose Asunción con el porcentaje más alto.

El uso de R y R Markdown permitió realizar un análisis descriptivo y presentar los resultados mediante tablas y gráficos de manera clara y ordenada.
